【裁判字號】    96,上易,2100
【裁判日期】    970529
【裁判案由】    背信
【裁判全文】
臺灣高等法院臺中分院刑事判決        96年度上易字第2100號
上  訴  人  臺灣臺中地方法院檢察署檢察官
上  訴  人
即  被  告  乙○○
選任辯護人  林益輝  律師
            羅豐胤  律師
            黃幼蘭  律師
上列上訴人因被告背信案件，不服臺灣臺中地方法院95年度金重
訴字第3463號中華民國96年10月25日第一審判決（起訴案號：臺
灣臺中地方法院檢察署95年度偵字第3934號），提起上訴，本院
判決如下：
    主    文
原判決撤銷。
乙○○共同為他人處理事務，意圖為第三人不法之利益，而為違
背其任務之行為，致生損害於本人之財產，處有期徒刑壹年，減
為有期徒刑陸月，如易科罰金，以銀元參佰元即新臺幣玖佰元折
算壹日。
    犯罪事實
一、乙○○為臺中縣龍井鄉農會（下稱龍井鄉農會）總幹事，綜
    理信用部等各部門業務督導及信用部貸放款金額、利息之核
    定，與擔任該農會信用部主任之丙○○（業經本院以94年度
    上易字第139號判決判處有期徒刑2年確定）、擔任該農會信
    用部徵信人員之林梅（業經本院以94年度上易字第139號
    判決判處判處有期徒刑6月確定）等3人，均係受龍井鄉農會
    之委託，處理貸放款事務之人，依法均有詳實審核貸放款業
    務之任務。緣丙○○與前臺中縣議會議長林敏霖為民間之結
    拜兄弟，關係密切，林敏榮為林敏霖之弟（林敏榮部分現由
    本院以94年度上易字第1310號另案審理中）。林敏榮自民國
    78年間起，因投資、購地需要資金，陸續與林敏霖以人頭借
    戶向龍井鄉農會辦理如附表1所示之貸款案，迄82年9月間起
    ，因無力償還舊貸款之本金、利息，復因需要資金周轉，乃
    再以其友人陳志中（另經檢察官為不起訴處分）名義，向龍
    井鄉農會申辦如附表2編號5（即附表1編號44未清償部分）
    所示之貸款案。乙○○與丙○○、林梅均明知林敏榮當時
    為政商人士，而非實際從事農業之人，圖以「人頭借貸分散
    貸款集中使用」之方式，規避「龍井鄉農會對每一會員及其
    同戶家屬放款最高額度」授信限額之規定，變相超額貸款。
    乙○○、丙○○、林梅長期任職於農會、熟知信用部核放
    貸款之流程，均明知「以不動產擔保貸款所賴以確保債權者
    ，為抵押物之十足價值與借款人、保證人之償債資力，不僅
    僅以借款人是否具備農會會員或贊助會員之身分為審核之標
    準，須考慮到『抵押物換價』以取回貸款，一定要把增值稅
    部分扣除之損失問題」等規定，詎乙○○、丙○○或為地方
    農會選舉之順利，或為私人之情誼，而林梅則為保有工作
    ，曲從長官（此指總幹事乙○○及主任丙○○）違反規定之
    指示，均與林敏榮共同基於意圖為林敏榮不法利益之犯意，
    違背其等受託之職務，乙○○先與林敏榮談妥「借貸金額」
    及「放款利息」後，即將借款案交辦至信用部由丙○○受理
    ，且均未依規定審查申貸人之財源、還款能力及所提供之擔
    保物是否足以擔保債權並詳實徵信、調查不動產價值。林
    梅為信用部之徵信人員，依其職權，應詳實徵信填載放款徵
    信報告表及不動產調查表，其於辦理前開新貸款以「借新還
    舊」時，明知陳志中之年齡、職業與年收入顯不相稱，仍未
    進行調查，即依總幹事乙○○及主任丙○○之指示，依借款
    人所自行填載之個人資料表轉載，在放款徵信報告表內登載
    新臺幣（下同）300萬元高額之年收入，又明知陳志中舊有
    1600萬元貸款案繳息已不正常，雖在84年6月30日所制作之
    放款徵信報告表上「償債情形」欄勾選有不良紀錄外，其餘
    之「有無不良紀錄及其他」等欄項，均未依事實勾選或註記
    債信事項，並在「徵信員意見」欄中，對「償債能力」、「
    信譽」等項目，竟勾選「良好」，對「未來展望」項目，未
    予記載，致未能使陳志中之償信及還款能力忠實呈現，以憑
    供審核。林梅復於查估供擔保不動產之價值時，空泛認定
    「買賣市價」而登載在不動產調查表上，再以超出「買賣市
    價」之價格，恣意高估附表2編號5所示擔保品價值，估值約
    為公告現值8倍餘，再以此高估之價值計算簽擬准貸金額，
    使貸款債權之擔保不足。乙○○、丙○○分別為總幹事、信
    用部主任，負責審核及主管貸款之業務，丙○○不僅未依規
    定要求林梅詳實徵信，反更指示林梅為不實之徵信及高
    估擔保品價值等違背職務之情事，乙○○對此均知之甚稔，
    基於為實際借戶林敏榮之利益，並未於審核時依職責要求增
    加擔保（包括人保及物保），對前開放款徵信報告表及不動
    產調查表仍予以審查通過，更依林梅簽擬之金額及丙○○
    審查之結果，批示核准貸放，再由後續承辦之授信人員陳翠
    妍、陳畏媚（業經檢察官另為不起訴處分）等人，依貸款程
    序辦理簽約、對保、抵押權設定、徵取債權憑證、撥貸等事
    宜，使林敏榮貸得1200萬元，且其貸得該等款項後，因未按
    期繳息，致生損害於龍井鄉農會。
二、案經臺灣臺中地方法院檢察署檢察官不起訴處分確定後，再
    由丙○○委由蔡瑞煙律師告發及臺灣高等法院臺中分院檢察
    署令轉臺灣臺中地方法院檢察署檢察官簽分偵查起訴。
    理    由
壹、程序方面：
一、按不起訴處分已確定，非有下列情形之一，不得對於同一案
    件再行起訴：一發現新事實或新證據者。二有420條第1項第
    1款、第2款、第4款或第5款所定得為再審原因之情形者，刑
    事訴訟法第260條定有明文。而所謂發見新事實或新證據者
    ，得對於不起訴處分已確定之同一案件再行起訴，此款規定
    並包括因傳訊證人發見新證據之情形在內，檢察官依據證人
    之證言對被告為不起訴處分確定後，再行傳訊同一證人，如
    該證人為與前案證言相異之證言，足認被告有犯罪嫌疑者，
    仍難謂非發見新證據（最高法院74年度臺上字第4114號判決
    意旨參照）。本件上訴人即被告（下稱被告）乙○○上開犯
    罪事實，雖曾經臺灣臺中地方法院檢察署檢察官以92年度偵
    字第10114號案件為不起訴處分確定，惟另案被告丙○○於
    本院93年度重訴1106號案件審理及本案偵查中，對於相關人
    頭戶貸放經過之供述與前案偵查中有所差異，而依另案被告
    丙○○於原審93年度重訴1106號案件審理中證述：總幹事一
    定知道本件借新還舊之貸款案，因為借新還舊視同新件，且
    那些地目不准受理貸款之決定權是屬於總幹事，若所示地目
    不同，如建地、農地等，保證金額也不一樣，決定權仍在總
    幹事（見原審93年度重訴字第1160號卷二第119至第122頁）
    ；又於本案偵查中供述：被告乙○○曾授意其通過林敏榮兄
    弟之貸放案，但在前案偵查中，被告乙○○以威脅其去職之
    方式，脅迫其於前案偵查中為有利於被告乙○○之陳述等語
    （見94年度交查字第350號45至第46頁、第52頁、95年度偵
    字第3934號卷第24頁、第48頁），則依前開說明，檢察官再
    就被告乙○○本件犯行予以起訴，與刑事訴訟法第260條第1
    款規定無違，被告乙○○辯稱本案前業經檢察官為不起訴處
    分確定，未有新證據云云，自不可採。
二、次按被告行為後，刑法第2條第1項、第80條第1項、第83條
    業於94年2月2日修正公布，並自95年7月1日起施行。修正後
    刑法第2條第1項規定，已將新舊法律適用之「從新從輕」原
    則，改採「從舊從輕」原則，而此規定僅係規範行為後法律
    變更所生新舊法律比較適用之準據法，並非實體刑罰法律，
    自不生行為後法律變更之比較適用之問題，應逕行適用新法
    第2條第1項之規定，為「從舊從輕」之比較。又關於追訴時
    效期間之修正，應屬實體刑罰法律變更，而有第2條第1項之
    適用。經比較修正前、後刑法第80條第1項關於追訴權時效
    期間之規定，修正後刑法第80條第1項所定時效期間較長，
    並未較有利於被告，是本件關於追訴權時效之計算，自應適
    用修正前刑法第80條之規定，則被告乙○○被訴犯有刑法第
    342條第1項之背信罪，其最重本刑為有期徒刑5年，依修正
    前刑法第80條第2款規定，其追訴權期間為10年。而本件被
    告乙○○貸放前述附表2編號5所示之陳志中貸款案，時間係
    84 年7月17日，有龍井鄉農會96年5月18日龍農信字第
    0966000057號函附貸款明細表及資料在卷可參（見原審卷第
    252頁、第255頁），距本件檢察官重新分案開始偵查之94年
    5月26日，尚未逾10年之追訴權時效期間，自應依法審理。
三、本件起訴意旨係認林敏霖、林敏榮自78年間起，因投資、購
    地需要資金，陸續以人頭借戶向龍井鄉農會辦理附表1所示
    之貸款案，迄82年9月間起，因無力償還舊貸款之本金、利
    息，復因需要資金周轉，乃再以林敏霖、林敏榮本人及其2
    人之親友，向龍井鄉農會申辦如附表2（即附表1編號35至46
    未清償部分）所示之貸款案，共貸得1億8250萬元。嗣前開
    貸款案，因繳息不正常遭列為逾期放款，經催收、執行、拍
    賣等程序，仍未獲清償完畢，迄92年9月3日止，貸款餘額尚
    有1億4645萬5千元，致使龍井鄉農會遭受重大損失。則依前
    開公訴意旨所示，本件被告乙○○被訴之背信犯行，應為附
    表2所示貸款案（即附表1編號35至46未清償部分），先予敘
    明。
四、按被告以外之人於審判外之言詞或書面陳述，除法律有規定
    者外，不得作為證據，刑事訴訟法第159條第1項固定有明文
    。惟被告以外之人於審判外之陳述，雖不符同法第159條之1
    至之4之規定，而經當事人於審判程序同意作為證據，法院
    審酌該言詞陳述或書面陳述作成時之情況，認為適當者，亦
    得為證據。又當事人、代理人或辯護人於法院調查證據時，
    知有第159條第1項不得為證據之情形，而未於言詞辯論終結
    前聲明異議者，視為有前項之同意，同法第159條之5亦定有
    明文。查證人陳志中、丙○○、林敏霖、林敏榮、林梅於
    本院前案94年度上易字第139號（含原審法院93年度重訴字
    第1160號）案件於調查局及偵查中之陳述，為審判外之陳述
    而屬傳聞證據，檢察官及被告均未加爭執，亦未於言詞辯論
    終結前聲明異議。本院審酌其陳述並無違法取證或其他瑕疵
    ，認為以之作為證據為適當，上開證人於審判外之陳述，自
    得作為證據，合先敘明。
貳、得心證之理由：
一、訊據被告乙○○矢口否認有何背信犯行，並辯稱伊都是依法
    辦理，沒有背信行為，本件貸款原始借貸金額為1200萬元，
    至今未清償餘額僅8,934,190元，借款人陳志中所提供之土
    地、房屋至今達20多筆仍未拍賣，以陳志中所提供之土地、
    房屋與現剩餘貸款金額相較，龍井鄉農會絕無受損害之虞，
    本件並不符合背信之構成要件云云。
二、經查：
  (一)如附表2編號5所示以陳志中為借款人之貸款案，為林敏榮以
    證人陳志中之名義所借貸，業經證人陳志中於臺中縣調查站
    陳述：該貸款案所核撥的款項，都是林敏榮在使用，伊沒有
    經手貸款的款項，伊僅到農會簽名蓋章，農會承辦人員並無
    向伊進行貸款案的調查詢問，該1200萬元之借據雖是伊親筆
    簽名，但貸款金額及利息多少，伊並不清楚，農會人員也沒
    有向其詢問貸款用途，亦無會同伊前往擔保品坐落現場進行
    土地查估作業，且該貸款案成為逾期放款案件，農會並沒有
    向伊催繳利息，而是通知林敏榮繳息等語（見92年度偵字第
    10114號卷二第214至220頁）；又於偵查中陳述：於調查局
    所為之陳述實在，林敏榮約在十幾年前向伊說要借用伊的名
    義去龍井鄉農會貸款金額不知道。貸款原因、農會所撥款存
    入何人帳戶、由何人使用該筆金錢及提供擔保品等，伊也不
    知道等語（見92年度偵字第10114號卷三第9至13頁），復有
    臺中縣龍井鄉農會個人會員會籍登記卡、個人資料表、不動
    產調查表、龍井鄉農會放款徵信報告表、借款申請書、龍井
    鄉農會放款擔保品處理細則、每一會員及其同戶家屬放款最
    高額度、授信作業流程表、放款利率核定表等附卷可稽（見
    92年度偵字第10114號卷一第136頁、第140至144頁、第155
    頁、卷三第97至99頁、卷四第18至19頁、95年度偵字第3934
    號卷第30頁）。足認證人陳志中確為林敏榮貸款之人頭戶。
  (二)上開貸款案，因借款人未按期繳交利息，而經龍井鄉農會向
    法院聲請強制執行之事實，已見前述，業經原審調閱該院85
    年度執字第8490號執行卷宗查核無誤，可知龍井鄉農會有蒙
    受本金回收逾期及貸款本金於正常運用下扣除前開已收利息
    外本可獲取之其他利益等損失，並影響龍井鄉農會之資金週
    轉。而龍井鄉農會因借款人未按期繳交利息，導致授信品質
    不良，逾放比率攀昇，嚴重破壞銅鑼鄉農會信譽外，復需另
    行花費時間、人力、物力於訴訟外、訴訟上、強制執行等催
    收程序，增加營運成本，亦係龍井鄉農會整體利益之損失；
    況本件以「借新還舊」所貸得之1200萬元，因繳息不正常遭
    列為逾期放款，經催收、執行、拍賣等程序，未獲清償完畢
    ，迄96年年5月18日止，貸款餘額尚有873萬元，有龍井鄉農
    會於96年5月18日以龍農信字第0966000057號函在卷可稽（
    見原審卷第252至第255頁），足認龍井鄉農會確實受有損害
    。被告乙○○辯稱陳志中所提供之土地、房屋與現剩餘貸款
    金額相較，龍井鄉農會並無受損害之虞云云，顯不足採。至
    被告乙○○就此另聲請鑑定查明有無損害一節，因此部分事
    證已臻明瞭，尚無此必要，附予敘明。
  (三)本件證人即另案被告林梅辦理前開貸款案以借新還舊，對
    於陳志中本人舊有1600萬元之貸款案已有繳息不正常情事已
    知之甚明，詎其在共犯丙○○之指示下未經確實徵信，率依
    借戶填載之個人資料表轉載於放款徵信報告表中，且明知陳
    志中任職廣告公司攝影，年收入不高，難以償還高額貸款，
    竟填載年收入為300萬元之高收入，有龍井鄉農會放款徵信
    報告表在卷可佐（見92年度偵字第10114號卷一第155頁），
    又除在84年6月30日所制作之放款徵信報告表上「償債情形
    」欄勾選有不良紀錄外，其餘之「有無不良紀錄及其他」等
    欄項，均未依事實勾選或註記債信事項，並在「徵信員意見
    」欄中，對「償債能力」、「信譽」等項目，竟勾選「良好
    」，對「未來展望」項目，未予記載，致未能使陳志中之償
    信及還款能力忠實呈現，自違背其受任之職務。
  (四)再如附表2編號5所示貸款案之擔保品，雖屬於土地暨建物，
    惟另案被告林梅仍將其評估價值提高約為公告現值8倍餘
    ，而高估擔保品之價值，造成貸款之擔保不足，此觀諸前開
    14 筆建物擔保品之公告現值僅2,111,571元，6筆土地之公
    告現值僅168,000元（見原審85年度執字第8490號卷第51至
    第53 頁），而前開擔保品之評估放款總值約20,346,514元
    ，有不動產調查表在卷可佐（見92年度偵字第10114號卷一
    第141至第144頁），使林敏榮得以增貸或減少擔保品，致貸
    款擔保不足、風險增加，顯然違背受任之職務甚明。
  (五)證人即另案被告丙○○與林敏霖係結拜兄弟關係密切，其餘
    龍井鄉農會承辦人與林敏霖、林敏榮或陳志中人等均無私交
    等情，迭為丙○○、林敏霖、林敏榮、林梅等人及被告乙
    ○○於原審93年度重訴字第1160號案件偵查及審理中供承無
    訛（見92年度偵字第10114號卷三第30頁、卷四第49頁、93
    年度重訴字第116 0號卷二第92至第93頁、第99頁、第103
    至第104頁）。而另案被告丙○○既為信用部主任，復與實
    際借戶林敏榮具有私誼，對於其利用陳志中為人頭借戶規避
    授信限額之規定及關聯戶之舊貸繳息不正常等情，當知之甚
    稔，況另案被告丙○○係龍井鄉農會貸款業務主管，應熟稔
    審查借戶、保證人之債信暨償債能力及擔保品是否足夠等事
    項，其對於徵信是否詳實、擔保品有無高估等節，實無從諉
    為不知。又另案被告林梅於原審93年度重訴字第1160號案
    件審理中，亦明確供稱：本件林敏榮關聯戶貸款案係主任丙
    ○○所交辦，所以伊還特別向主任報告，伊是依據主任指示
    的成數下去作不動產調查表，是主任叫伊去重估案件，伊才
    去的等語（93年度重訴字第1160號卷二第91至第94頁），足
    認另案被告丙○○對林梅指示上揭不實之徵信及查估結果
    ，亦未依職責要求增加擔保以確保農會權益，仍予以全數高
    估審查通過，顯係意圖為第三人不法之利益而違背其受任之
    職務。
  (六)另財政部委託中央存款保險股份有限公司分別於88年3月11
    日起至同月18日止、89年7月19日起至同月25日止，對臺中
    縣龍井鄉農會信用部進行金融檢查結果，亦認該農會辦理林
    敏霖、林敏榮關聯戶之貸款案，未對借、保戶辦理票信查詢
    、未詳予詳估還款財源，辦理放款未附佐證資料即以時價鑑
    估，且率以公告現值8至14.7倍鑑估，又擔保品或屬保護區
    、地下室之小面積商場拍賣不易，此有金融檢查報告影本在
    卷可憑（見92年度偵字第10114號卷一第76至第116頁），益
    徵另案被告林梅、丙○○等人確有違背職務之情事。
  (七)證人即另案被告丙○○於原審前開案件審理中曾證稱：本件
    「借新還舊」即附表一、二、三所示之資料總幹事乙○○一
    定知道，且地目如果是「建地」、「農地」、「行水區」等
    可借款之金額是不一樣的，但決定權都在總幹事等語（見93
    年度重訴字第1160號卷二第119頁、第121至第122頁）。另
    證人即另案被告林梅於該案件中亦具結證稱：伊曾說過林
    敏榮來時會先去與信用部主任及總幹事溝通過，再由信用部
    主任交辦，因為這個時間點，他們說完之後主任就叫伊跟他
    們去看看等語（見同前卷第92至第93頁）；復於原審審理時
    ，證人丙○○證稱「因為龍井鄉農會放款的最後決定權是我
    們的總幹事乙○○，且農會與一般銀行不一樣，農會在貸款
    一定金額以下是不會下放給下面的承辦人員，我們農會的總
    幹事的核貸權是一把抓，客戶要來貸款一百元或一萬元都是
    要經過總幹事核可以後，印章蓋好後，總幹事親自寫下利率
    ，交情好的利率就低，交情不好的就高．．．本件林敏霖關
    連戶的貸款也是如此」、「（問：針對被告涉案部分，對於
    之前所述到本案告發後所述，到底何次所述為真？）因為我
    之前會怕被辭職，所以我之前沒有說實話，他告訴我說，如
    果我說出來，就回家吃自己，不要來上班」、「（問：林敏
    霖關連戶是如何來貸放？）我們總幹事乙○○與林敏霖兄弟
    在他們住的地方，是三代的交情，核貸權也在被告身上，林
    敏霖也登記土地給乙○○」、「（問：你本身所涉的貸款案
    中的42件，檢察官只有起訴其中部分12件，這些貸款案是否
    乙○○找好人頭由乙○○決定放款？）是的。連展期部分（
    借新還舊）也是如此」、「（問：問是否完全接受乙○○的
    指示？）是，因為他說，如果我不蓋章，就要我回家吃自己
    不要來上班」等語（見原審卷第350至第351頁）。
  (八)按農會總幹事秉承理事會決議執行任務，向理事會負責；而
    其職責分別為：一執行理事會之決議；二聘僱與解聘、僱所
    屬員工；三指揮監督所屬職員推行會務與業務；四訓練、考
    核、獎懲所屬員工；五提報理事會審議之事項；六其他依職
    責應辦事項，此為77年10月24日修正農會法第31條、農會法
    施行細則第30條分別規定甚明（上開條文於88年08月12日修
    正農會法施行細則時並未變更）。被告乙○○既於84年7月
    17 日仍擔任龍井鄉農會總幹事，當屬受龍井鄉農會委託，
    執行理事會之決議，並負責聘僱與解聘、僱所屬員工，暨指
    揮監督所屬職員推行會務與業務，被告乙○○雖非信用部相
    關承辦審核正式人員，然刑法之背信罪主體，固限於為他人
    處理事務之人，所謂為他人云者，係指受他人委任，而為其
    處理事務而言（最高法院49年台上字第1530號判例參照），
    祇要實際上為他人處理事務即已該當其要件，不以形式上資
    格為判定標準。是被告既有上開權限，其對信用部業務自應
    指揮監督，豈能諉為不知？被告乙○○係龍井鄉農會處理貸
    款業務之人至明。
  (九)綜據上開事證可知，被告乙○○確係最後有權核定之人，即
    本件原為處理「巨額不良債權」之「借新還舊」放貸款案件
    ，如未經其與林敏榮談妥新借款之金額及借貸利息等事項，
    農會內又有何人敢決定「還舊（此涉及部分原擔保品可以塗
    銷抵押權之設定及使部分原借款戶、保證人免其債務）」之
    範圍。況且本件如未經被告乙○○最後決定借款之利率及蓋
    章，縱蓋有另案被告丙○○及林梅2人之章，仍無法通過
    本件「借新還舊」之貸款案，此業經被告乙○○於原審93年
    度重訴字第1160號案件中自陳：貸款案如果沒有伊之批示是
    不可以放款，放款利率也是由伊決定等語屬實（本院93年度
    重訴字第1160號卷二第108頁），核與證人丙○○、林梅2
    人於原審前案審理時所為之上開供述相符。再由林敏榮所提
    供之人頭陳志中（見卷附臺中縣龍井鄉農會個人會員會籍登
    記卡）係非屬農會正式會員，其加入贊助會員時間之審查及
    加入贊助會員後即向農會借貸巨額款項等情事，總幹事既係
    綜理全農會事宜之人，豈會有所不知；另本件由附表2之內
    容更可知借款人與保證人多係「重覆交錯」，甚者更有在同
    一貸放日不同之貸款案件中既為「借款人」又為「保證人」
    者，此於總幹事乙○○最後審核准貸時，實難以「並未發現
    」一情，即可推卸了之。則被告乙○○與丙○○、林梅對
    於本件陳志中「借新還舊」貸放款案之借款戶、保證人資力
    （有無其他負債，有無在其他金融機構借貸）、信用、年收
    入、財務狀況、資金用途、還款財源、債權之確保等因素，
    均未予實際深入評量、徵信，而被告乙○○身為農會總幹事
    ，明知林梅有不實之徵信及高估擔保品價值等違背職務之
    情事，仍逕予批准貸放，足認其主觀上有損害農會、而共同
    為第三人不法利益之意圖，被告乙○○與另案被告丙○○、
    林梅、林敏榮等人間，確有犯意之聯絡及行為之分擔。
三、綜上所述，前揭貸款案因被告乙○○與丙○○、林梅等人
    違背任務之行為，致借款人貸得前開款項後，均未能按期繳
    交利息，造成農會追償困難，使農會財產及整體營運受有損
    害至明。被告乙○○所辯，均係卸責之詞，不足採信。本件
    事證明確，被告乙○○犯行堪予認定。
參、論罪科刑之說明：
一、法律變更之比較適用：
  (一)被告行為後，刑法於94年2月2日修正公布，並於95年7月1日
    施行。按行為後法律有變更者，適用行為時之法律，但行為
    後之法律有利於行為人者，適用最有利於行為人之法律，現
    行刑法第2條第1項定有明文。有關本案新舊法比較如下：
  (1)刑法第28條共同正犯規定，有所修正，舊刑法第28條原規定
    「2人以上共同『實施』犯罪之行為者，皆為共同正犯」，
    新法修正為「2人以上共同『實行』犯罪之行為者，皆為共
    同正犯」，將舊法之「實施」修正為「實行」。原「實施」
    之概念，包含陰謀、預備、著手及實行等階段之行為，修正
    後僅共同實行犯罪行為始成立共同正犯。是新法共同正犯之
    範圍已有限縮，排除陰謀犯、預備犯之共同正犯。新舊法就
    共同正犯之範圍固有變動，惟新舊法之規定對被告並無有利
    或不利之情形，不生新舊法比較問題。
  (2)刑法第31條第1項規定亦有所修正，新修正之刑法第31條第1
    項規定「因身分或其他特定關係成立之罪，其共同實行、教
    唆或幫助者，雖無特定關係，仍以正犯或共犯論。但得減輕
    其刑」，與修正前第31條第1項規定相較，除部分文字修正
    外，並增設但書「得減輕其刑」之規定。刑法第31條第1項
    之修正，惟新舊法之規定對被告並無有利或不利之情形，不
    生新舊法比較問題。
  (3)關於法定刑罰金部分：修正後刑法第33條第5款規定「罰金
    ：新臺幣一千元以上，以百元計算之」，與修正前刑法第33
    條第5款規定「罰金：一（銀）元以上」相較，刑法分則中
    關於有罰金刑之規定者，於修正前最低度之法定刑係銀元1
    元即新臺幣3元，而於修正後則係新臺幣1000元，比較修正
    前後之規定，修正後之規定並未非有利於被告，應適用修正
    前刑法第33條第5款之規定。
  (4)被告行為時之刑法第41條第1項前段規定「犯最重本刑為五
    年以下有期徒刑以下之刑之罪，而受六個月以下有期徒刑或
    拘役之宣告，因身體、教育、職業、家庭之關係或其他正當
    事由，執行顯有困難者，得以一元以上三元以下折算一日，
    易科罰金」，且被告行為時之易科罰金折算標準，即修正前
    罰金罰鍰提高標準條例第2條前段（現已刪除），就其原定
    數額提高為100倍折算1日，則被告行為時之易科罰金折算標
    準，應以銀元300元折算1日，經折算為新臺幣後，應以新臺
    幣900元折算為1日。惟修正後刑法第41條第1項前段規定「
    犯最重本刑為五年以下有期徒刑以下之刑之罪，而受六個月
    以下有期徒刑或拘役之宣告者，得以新臺幣一千元、二千元
    或三千元折算一日，易科罰金」，經比較修正前後之易科罰
    金折算標準，以修正前之規定，較有利於被告。
  (二)被告行為後，農業金融法已經立法院制訂並經總統於92 年7
    月23日公布，且該法第61條規定本法施行日期由行政院定之
    。嗣經行政院於93年1月9日以院臺農字第0930080138 號令
    ，定自93年1月30日施行。依新制訂之農業金融法第39 條第
    1項、第2項規定：「信用部或全國農業金庫負責人或職員，
    意圖為自己或第三人不法之利益，或損害信用部或全國農業
    金庫之利益，而為違背其職務之行為，致生損害於信用部或
    全國農業金庫之財產或其他利益者，處3年以上10年以下有
    期徒刑，得併科新臺幣1000萬元以上2億元以下罰金。其犯
    罪所得達新臺幣1億元以上者，處7年以上有期徒刑，得併科
    新臺幣2500萬元以上5億元以下罰金。信用部或全國農業金
    庫負責人或職員2人以上共同實施前項犯罪行為者，得加重
    其刑至二分之一」，被告為農會總幹事，自有該條背信罪特
    別規定之適用，而關於背信罪之刑度，該條與刑法第342 條
    背信罪比較輕重結果，修正後之法律處罰較重，依刑法第2
    條第1項規定，應適用有利於被告之刑法背信罪論處。
二、按刑法第342條第1項之背信罪，係指為他人處理事務之受任
    人，意圖為自己或第三人不法之利益，或損害本人之利益，
    而為違背其任務之行為而言。所謂「違背其任務」，除指受
    任人違背委任關係之義務外，尚包括受託事務處分權限之濫
    用在內，如此始符合本條規範受任人應誠實信用處理事務之
    本旨（最高法院86年度臺上字第3629號判決意旨參見）。核
    被告乙○○所為，係犯刑法第342條第1項之背信罪。被告乙
    ○○與另案被告丙○○、林梅間就上開背信犯行，有犯意
    聯絡及行為分擔，均為共同正犯。又其等3人與另案被告林
    敏榮間，依刑法第31條第1項規定，就上開背信犯行，有犯
    意聯絡及行為分擔，另案被告林敏榮應以共犯論之。
三、原審對被告乙○○論罪科刑，固非無據，惟(1)原審判決事實
    欄有「附表1編號44」（見原判決第1頁倒數第1行）、理由
    欄有「附表1編號35至46」（見原判決第5頁倒數第9行）等
    記載，惟原審判決附表1所示內容，未見編號44、45、46等
    部分，顯有疏漏；(2)被告犯後，上開貸款案已於97年5月9日
    由債務人償還本息共計8,234,190 元，此有龍井鄉農會繳款
    證明書1紙在卷可稽（見本院卷宗第139頁），龍井鄉農會之
    損害已有減少，原審未及審究，容有未合。被告提起上訴仍
    執前詞否認犯罪，固無理由，惟原審判決既有上開可議之處
    ，應由本院將原判決撤銷改判。爰審酌農會放款款項之來源
    大都係農民辛勤工作所得，農會利用放款賺取利息以平衡收
    支，固為其經營之道，惟絕非總幹事可任意放款，被告乙○
    ○擔任農會總幹事，不思審慎執行職務，竟任意損害農會利
    益，使會員權益亦同時受損，犯後一再否認犯行，毫無自省
    悔悟之意，本不應寬貸，惟被告前無任何前科，有臺灣高等
    法院被告前案紀錄表1份在卷可參，其素行良好，而上開貸
    款案已由債務人於97年5月9日償還本息共計8,234,190元，
    已減少農會之損害等一切情狀，量處如主文第2項所示之刑
    ，並諭知易科罰金之折算標準，以示懲儆。
四、為紀念解除戒嚴20週年，予罪犯更新向善之機，所制定之中
    華民國96年罪犯減刑條例業於96年7月16日生效實施，被告
    犯罪時間在中華民國96年4月24日以前，所犯之罪合於減刑
    條件，應依上開減刑條例，減其刑期2分之1，以啟自新。
    又按「犯最重本刑為5年以下有期徒刑以下之刑之罪，依本
    條例規定減為6月以下有期徒刑、拘役者，應於為減刑裁判
    時，併諭知易科罰金折算之標準」，中華民國96年罪犯減刑
    條例第9條定有明文，查本件被告所犯之罪，經減刑為有期
    徒刑6月，揆諸前揭法文意旨，自應由本院於為減刑裁判時
    ，併依修正前刑法第41條第1項規定，諭知易科罰金折算之
    標準。
肆、被告乙○○其餘被訴違背其任務而核貸如附表2編號1至4、6
    至12（即附表1編號35至43、編號45、46未清償之部分）所
    示貸款案部分時效已完成之說明：
一、公訴意旨另以：因另案被告林敏榮與林敏霖自78年間起需用
    資金，陸續以人頭借戶向龍井鄉農會辦理附表1所示之貸款
    案，迄82年9月間起，因無力償還舊貸款之本金、利息，復
    又需資金周轉，乃再以林敏霖、林敏榮本人及其2人之親友
    陳賢德、陳洲杉、林阿珠、蘇三和、羅文祥、賴志隆（以上
    7人，業經檢察官依職權為不起訴處分）、林玉清、林王白
    茶（已死亡）等人之名義，向龍井鄉農會申辦如附表2編號1
    至4、6至12（即附表1編號35至43、編號45、46未清償之部
    分）所示之貸款案。被告乙○○與另案被告丙○○、林梅
    等人與林敏霖、林敏榮兄弟共同基於意圖為林敏霖、林敏榮
    不法利益之犯意，違背其等受託之職務，乙○○先與林敏榮
    談妥「借貸金額」及「放款利息」後，即將借款案交辦至信
    用部由丙○○受理，且均未依規定審查申貸人之財源、還款
    能力及所提供之擔保物是否足以擔保債權並詳實徵信、調查
    不動產價值。林梅為信用部徵信人員，依其職權應詳實徵
    信填載放款徵信報告表及不動產調查表，未詳實勾選或註記
    債信事項，復恣意高估擔保品價值，除附表2編號10、12貸
    款案之擔保品係土地暨建物，或屬行水區土地，故估值約為
    公告現值1至3倍外，其餘擔保品估值均高達約公告現值之13
    至24倍（詳如附表2編號1至4、6至12所示），再憑此高估價
    值計算簽擬准貸金額，使貸款債權之擔保不足。乙○○、丙
    ○○2人分別為總幹事、信用部主任，負責審核及主管貸款
    之業務，丙○○不僅未依規定要求林梅詳實徵信，反更指
    示林梅為不實之徵信及高估擔保品價值等違背職務之情事
    ，總幹事乙○○對此亦均知之甚稔，基於為實際借戶林敏霖
    、林敏榮之利益，並未於審核時依職責要求增加擔保，仍審
    查通過前開放款徵信報告表及不動產調查表，使貸款之准駁
    失其客觀正確之依據，總幹事乙○○更依林梅簽擬金額及
    丙○○審查結果，核准貸放，再由後面承辦之授信人員陳翠
    妍、陳畏媚（業經檢察官另為不起訴處分）等人，依貸款程
    序辦理簽約、對保、抵押權設定、徵取債權憑證、撥貸等事
    宜，使林敏霖、林敏榮違法貸得新臺幣（下同）1億7050萬
    元（扣除附表2編號5部分）。嗣前開貸款案，因繳息不正常
    遭列為逾期放款，經催收、執行或拍賣等程序，仍未獲清償
    完畢，迄92年9月3日止，貸款餘額尚有1億3417萬5千元（扣
    除附表2編號5未清償部分），致使龍井鄉農會遭受重大損失
    ，因認被告乙○○此部分涉有刑法第342條第1項之背信罪嫌
    等語。
二、檢察官認被告乙○○此部分罪嫌，固據提出臺中縣龍井鄉農
    會個人會員會籍登記卡、個人資料表、不動產調查表、龍井
    鄉農會放款徵信報告表、借款申請書、龍井鄉農會放款擔保
    品處理細則、每一會員及其同戶家屬放款最高額度、授信作
    業流程表、放款利率核定表等為證。惟按連續犯之成立，除
    主觀上須基於一個概括之犯意外，客觀上須先後數行為，時
    間緊接地逐次實施而具連續性，始足當之。經查依前揭證據
    資料觀之，本案被告乙○○被訴違背其任務而核貸如附表2
    編號1至4、6至12所示之背信犯行，係屬「借新還舊」之借
    貸案，而此部分所貸放之名義借款人及保證人均有不同，提
    供之擔保品亦屬有別，且其中編號1、2、4所示之貸放行為
    日為82年9月27日，編號3、6、7、8、9、11所示之貸放行為
    日為83年7月6日，編號10所示之貸放行為日為84年3月30日
    ，編號12所示之貸放行為日為84年4月15日，編號5所示之貸
    放行為日為84年7月17日，上開各次貸放行為日均相距相當
    之時日，客觀上已難謂係時間緊接地逐次實施，無從遽指被
    告乙○○所為上開貸放行為，係基於一個概括犯意所為，被
    告乙○○被訴此部分罪嫌，自難認有連續之狀態。
三、按時效已完成者，應諭知免訴之判決，刑事訴訟法第302條
    第2款定有明文。本案被告乙○○被訴違背其任務而核貸如
    附表2編號1至4、6至12所示之背信犯行，其最重本刑為有期
    徒刑5年，依修正前刑法第80 條第2款規定，其追訴權期間
    為10年（關於時效新舊法比較之部分，詳如上開理由壹之二
    所述）。如附表2編號1至4、6至12所示之各次貸放行為日，
    已分別詳述如前，迄至檢察官再行分案實施偵查之94年5月
    26 日，均已逾10年而罹於追訴時效，依照上開說明，被告
    乙○○所為此部分各次貸放行為，均無從予以追訴處罰。
四、本件被告乙○○其餘被訴違背其任務而核貸如附表2編號1至
    4、6至12（即附表1編號35至43、編號45、46未清償之部分
    ）所示貸款案部分時效已完成，因檢察官認與前開論罪科刑
    部分有修正前刑法連續犯之裁判上一罪關係，爰不另為免訴
    之諭知。檢察官上訴意旨略謂被告乙○○所為係屬連續犯，
    依修正前刑法第80條第2項規定「追訴權期間，自犯罪成立
    之日起算。但犯罪行為有連續或繼續之狀態者，自行為終了
    之日起算」，故如附表2編號1至4、6至12所示貸款案部分時
    效尚未完成云云，為無理由，應予駁回。
據上論斷，應依刑事訴訟法第369條第1項前段、第364條、第299
條第1項前段，刑法第2條第1項前段、第28條、第342條第1項、
修正前刑法第41條第1項前段，罰金罰鍰提高標準條例第1條前段
、修正前罰金罰鍰提高標準條例第2條，中華民國96年罪犯減刑
條例第2條第1項第3款、第7條、第9條，判決如主文。
本案經檢察官甲○○到庭執行職務。
中    華    民    國    97    年    5     月    29    日
            刑事第七庭    審判長法  官  林  榮  龍
                                法  官  張  惠  立
                                法  官  鄭  永  玉
上列正本證明與原本無異。
不得上訴。
                                書記官    瑞  芳
中    華    民    國    97    年    5     月    29    日


司法院資訊處製作；財團法人民間司法改革基金會備份。
